臺灣臺中地方法院刑事判決　
110年度金訴字第775號
公  訴  人  臺灣臺中地方檢察署檢察官
被      告  陳瑞龍




            劉清宇




上列被告因詐欺等案件，檢察官提起公訴（108年度少連偵字第4
36號），本院合議庭裁定由受命法官獨任進行簡式審判程序，判
決如下：
    主    文
乙○○犯如附表一所示之罪，各處如附表一所示之刑及沒收。
丁○○犯如附表一所示之罪，各處如附表一所示之刑及沒收。
    犯罪事實
一、乙○○於行為時為已滿18歲而未滿20歲之未成年人，丁○○為成
    年人，2人均因家庭經濟狀況不佳，各於民國108年1月間某
    日、107年12月間某日起，參與由真實姓名及年籍均不詳之
    綽號「浩偉」、「黑豆」（下稱綽號「浩偉」、「黑豆」）
    所屬三人以上成員組成，以實施詐術為手段，所組成具有持
    續性、牟利性之有結構性詐欺集團（下稱本案詐欺集團；乙○○、丁○○參與犯罪組織部分經法院另案判決確定）。乙○○擔
    任「收水」，負責使用如附表三編號1、2所示行動電話安裝
    通訊軟體微信與丁○○聯繫收取詐騙款項，並接收綽號「浩偉
    」之指示，將詐欺款項交予綽號「黑豆」，約定報酬為提領
    款項之百分之2。丁○○則擔任車手頭，負責交付人頭帳戶提
    款卡予提款車手、監督車手提領詐欺贓款，並向車手收取提
    領之詐欺款項再轉交予乙○○，且以如附表三編號3所示行動
    電話聯繫收款、交款事宜。乙○○、丁○○基於參與犯罪組織之
    犯意加入後，於本案詐欺集團犯罪組織存續期間，丁○○明知
    黃○豪（民國91年12月生，真實姓名資料詳卷；業經本院少
    年法庭裁定交付保護管束）為未滿18歲之少年，與乙○○、黃
    ○豪及綽號「浩偉」、「黑豆」及其等所屬詐欺集團其他成
    員，各別2次共同基於意圖為自己不法所有之3人以上犯詐欺
    取財、掩飾隱匿詐欺所得去向之一般洗錢犯意聯絡，①推由
    本案詐欺集團其他成員，詐騙戊○○、丙○○，致使該等人誤信
    為真，因而陷於錯誤，並依指示匯款至人頭帳戶內（詳細遭
    詐騙方式、遭詐騙而匯款時間、金額、人頭帳戶，各詳如附
    表二所示）；②再由黃○豪持丁○○交付之提款卡提領款項得手
    後（詳細人頭帳戶、提款時間、地點、金額，各詳如附表二
    人頭帳戶、提領時間、地點、金額欄所示），前往臺中市○○
    區○○路00號附近，將提領款項交付丁○○轉交予乙○○收受，以
    此方式掩飾詐欺所得去向。乙○○因此各獲得報酬新臺幣（下
    同）1,000元、400元，共計1,400元。嗣戊○○、丙○○發覺受
    騙報警處理，始循線查悉上情。
二、案經戊○○訴由南投縣政府警察局報告臺灣南投地方檢察署陳
    請臺灣高等檢察署臺中檢察分署檢察長核轉臺灣臺中地方檢
    察署檢察官偵查起訴。
    理    由
一、程序事項
　㈠本案被告乙○○、丁○○所犯為死刑、無期徒刑、最輕本刑為3年
    以上有期徒刑以外之罪，其等於準備程序就前揭被訴事實為
    有罪之陳述，經受命法官告知簡式審判程序之旨，並聽取其
    等與公訴人之意見後，本院認無不得或不宜改依簡式審判程
    序進行之處，爰依刑事訴訟法第273條之1第1項、第284 條
    之1規定，裁定本案由受命法官獨任進行簡式審判程序，合
    先敘明。
　㈡被告乙○○、丁○○所犯參與犯罪組織罪部分分別經臺灣高等法
    院臺中分院109年度金上訴字第1648、1653號、109年度上訴
    字第1655號、最高法院110年度台上字第3457、3568、3569
    號判決確定，不在本案審理範圍，附此敘明。
二、上開犯罪事實，業經被告乙○○、丁○○於警詢、偵訊及本院審
    理時，均坦承不諱（見警卷第11至18、27至35、59至66、75
    至81頁、少連偵字卷第151至156、181至184頁），核與同案
    被告丁○○、丁○○、證人即少年黃○豪、被害人丙○○、告訴人
    戊○○於警詢陳述、偵訊陳述或具結證述情節相符（見警卷第
    11至18、27至35、59至66、75至81頁、少連偵字卷第151至1
    56、181至184頁），且有如附表三所示手機另案扣案可佐，
    並有如附表二「證據及卷內位置」欄所示證據在卷可稽（卷
    頁詳見該附表所示），足認被告乙○○、丁○○之自白與上開事
    證相符，堪以採信。本案事證明確，被告乙○○、丁○○之犯行
    均堪認定，均應依法論科。
三、論罪科刑
  ㈠按洗錢防制法第15條之特殊洗錢罪，係在無法證明前置犯罪
    之特定不法所得，而未能依洗錢防制法第14條之一般洗錢罪
    論處時，始予適用。倘能證明人頭帳戶內之資金係前置之特
    定犯罪所得，即應逕以一般洗錢罪論處，自無適用特殊洗錢
    罪之餘地。例如詐欺集團向被害人施用詐術後，為隱匿其詐
    欺所得財物之去向，而令被害人將其款項轉入該集團所持有
    、使用之人頭帳戶，並由該集團所屬之車手前往提領詐欺所
    得款項得逞，檢察官如能證明該帳戶內之資金係本案詐欺之
    特定犯罪所得，即已該當於洗錢防制法第14條第1 項之一般
    洗錢罪；至若無法將人頭帳戶內可疑資金與本案詐欺犯罪聯
    結，而不該當第2 條洗錢行為之要件，當無從依洗錢防制法
    第14條第1 項之一般洗錢罪論處，僅能論以洗錢防制法第15
    條第1 項之特殊洗錢罪（最高法院108 年度台上字第1744號
    判決要旨參照）。過去實務認為，行為人對犯特定犯罪所得
    之財物或利益作直接使用或消費之處分行為，或僅將自己犯
    罪所得財物交予其他共同正犯，祇屬犯罪後處分贓物之行為
    ，非本條例所規範之洗錢行為，惟依新法規定，倘行為人意
    圖掩飾或隱匿特定犯罪所得來源，而將特定犯罪所得直接消
    費處分，甚或交予其他共同正犯予以隱匿，或由共同正犯以
    虛假交易外觀掩飾不法金流移動，即難認僅單純犯罪後處分
    贓物之行為，應仍構成新法第2條第1或2款之洗錢行為（最
    高法院108年度台上字第3086號判決意旨參照）。經查，本
    案詐欺犯行之參與人員除負責向被告丁○○收取詐欺贓款之被
    告乙○○、擔任車手頭之被告丁○○外，依卷證資料顯示至少尚
    有少年黃○豪、以電話施行詐術之詐欺集團不詳成員、指揮
    被告乙○○交款之綽號「浩偉」、向被告乙○○收取詐欺款向之
    綽號「黑豆」等成員，足見本案共犯確有3人以上，且為被
    告乙○○、丁○○所明知，是被告乙○○、丁○○行為已該當刑法第
    339條之4第1項第2款之要件甚明。而該條項為法定刑1年以
    上7年以下有期徒刑之罪，屬洗錢防制法第3條第1款所規定
    之特定犯罪。本案詐欺集團成員使用人頭帳戶供如附表二所
    示被害人匯款，並由少年黃○豪前往提領後，再依序由被告
    丁○○、乙○○層層轉交與詐欺集團上手，且被告乙○○、丁○○亦
    明知上開情節而為本案犯行，所為顯係掩飾、隱匿詐欺所得
    之去向，且有掩飾犯罪所得去向之故意，揆諸前揭說明，要
    與洗錢防制法第14條第1項之要件相合。
  ㈡核被告乙○○、丁○○所為，均係犯刑法第339條之4第1項第2款
    之3人以上共同犯詐欺取財罪、洗錢防制法第14條第1 項之
    一般洗錢罪。
  ㈢被告乙○○、丁○○、少年黃○豪推由少年黃○豪於附表二編號1所
    示時地，接續多次提領告訴人戊○○所匯款項，其一般洗錢犯
    行，係犯罪目的同一，侵害同一法益，各行為之獨立性極為
    薄弱，依一般社會健全觀念，在時間差距上，難以強行分開
    ，在刑法評價上，以視為數個舉動之接續施行，合為包括之
    一行為予以評價，較為合理，故上開密接時地內之所為數次
    犯行，應論以接續犯之一罪。
  ㈣被告乙○○、丁○○與少年黃○豪、綽號「浩偉」、「黑豆」及本
    案詐欺集團其他真實姓名年籍不詳成員間，就所犯上開加重
    詐欺及一般洗錢犯行，具有犯意聯絡與行為分擔，並分工合
    作、互相利用他人行為以達犯罪目的及行為分擔，均為共同
    正犯。
  ㈤被告乙○○、丁○○就犯罪事實欄所示犯行，各係以一行為觸犯
    3人以上共同詐欺取財罪及一般洗錢罪，依刑法第55條規定
    ，均從一重之刑法第339條之4第1項第2款之3人以上共同詐
    欺取財罪處斷。
  ㈥另加重詐欺取財罪，係為保護個人之財產法益而設，行為人
    罪數之計算，自應依遭詐騙之被害人人數計算。被告乙○○、
    丁○○所犯如附表二所示之罪，各罪在時間差距上可以分開，
    且犯意各別，行為互異，在刑法評價上各具獨立性，應分論
    併罰。
  ㈦刑之加重減輕
　　⒈按兒童及少年福利與權益保障法第112條第1項規定成年人
      與少年共同犯罪，或故意對少年犯罪者，加重其刑至2分
      之1 ，該條規定固不以其明知共同實施犯罪之人或犯罪被
      害人為未滿18歲之人為要件，但仍以其行為時對於共犯或
      犯罪被害人之年齡有不確定之故意為必要（最高法院101
      年度台上字第3805號判決意旨參照）。查被告丁○○於上開
      行為時係成年人，且知悉共犯黃○豪於上開行為時為未滿1
      8歲之少年，此為被告丁○○所坦承不諱（見本院卷第77至7
      8頁），且有少年黃○豪個人戶籍資料1份在卷可稽（見本
      院卷第67頁），是被告丁○○為成年人而與少年黃○豪共同
      實行上開加重詐欺取財犯行，均應依兒童及少年福利與權
      益保障法第112條第1項前段加重其刑。
　　⒉按洗錢防制法第16條第2項規定：犯前2條之罪，在偵查或
      審判中自白者，減輕其刑。又按想像競合犯之處斷刑，本
      質上係「刑之合併」。其所謂從一重處斷，乃將想像競合
      犯組成之評價上數罪，合併為科刑一罪，其所對應之刑罰
      ，亦合併其評價上數罪之數法定刑，而為一個處斷刑。易
      言之，想像競合犯侵害數法益者皆成立犯罪，論罪時必須
      輕、重罪併舉論述，同時宣告所犯各罪名，包括各罪有無
      加重、減免其刑之情形，亦應說明論列，量刑時併衡酌輕
      罪部分量刑事由，評價始為充足，然後依刑法第55條前段
      規定「從一重處斷」，非謂對於其餘各罪可置而不論。因
      此，法院決定處斷刑時，雖以其中最重罪名之法定刑，做
      為裁量之準據，惟於裁量其輕重時，仍應將輕罪合併評價
      在內（最高法院109年度台上字第4405、4408號判決要旨
      參照）。查被告乙○○、丁○○就本案犯罪事實關於一般洗錢
      犯行部分，於偵查及本院審理中均坦承不諱，是就所犯一
      般洗錢罪部分，依洗錢防制法第16條第2項規定原各應減
      輕其刑；雖依照前揭罪數說明，被告乙○○、丁○○就本案犯
      行係從一重論處3人以上共同犯加重詐欺取財罪，然就被
      告乙○○、丁○○此部分想像競合輕罪得減刑部分，本院於依
      照刑法第57條量刑時，將併予審酌。
  ㈧爰以行為人之責任為基礎，審酌被告乙○○、丁○○年紀尚輕，
    因家中經濟狀況不佳，為賺取金錢，分別擔任本案詐欺集團
    之「收水」、「車手頭」工作，無視政府宣誓掃蕩詐騙取財
    犯罪之決心，加入本案詐欺集團，其等所為破壞社會人際彼
    此間之互信基礎，並使如附表二所示被害人財產損失難以追
    償，犯罪所生損害非輕，另考量被告乙○○、丁○○分別僅擔任
    詐欺取財集團之「收水」、「車手頭」，分別負責依指示向
    被告丁○○收取詐欺贓款轉交詐欺集團其他成員、向車手即少
    年黃○豪收取提領之詐欺贓款後轉交被告乙○○之角色等參與
    犯罪情節，尚非屬該詐欺集團或參與洗錢犯行核心份子，僅
    屬被動聽命行事角色；參以被告乙○○、丁○○坦承犯行之犯後
    態度，未與如附表二所示被害人達成調解之情形，兼衡被告
    乙○○、丁○○之分工程度、智識程度及生活狀況等（詳如本院
    卷第92頁所示）一切情狀，分別量處如主文所示之刑，並就
    罰金刑部分，均諭知易服勞役之折算標準。
  ㈨按關於數罪併罰之案件，如能俟被告所犯數罪全部確定後，
    於執行時，始由該案犯罪事實最後判決之法院所對應之檢察
    署檢察官，聲請該法院裁定之，無庸於每一個案判決時定其
    應執行刑，則依此所為之定刑，不但能保障被告（受刑人）
    之聽審權，符合正當法律程序，更可提升刑罰之可預測性，
    減少不必要之重複裁判，避免違反一事不再理原則情事之發
    生（最高法院110年度台抗大字第489號刑事大法庭裁定意旨
    參照）。依上開說明，本院就被告乙○○、丁○○所犯本案數罪
    ，爰不予併定其等應執行刑，嗣就其等所犯數罪全部確定後
    ，再由檢察官依法聲請法院裁定應執行刑，以保障被告權益
    及符合正當法律程序要求。
四、沒收
　㈠按供犯罪所用、犯罪預備之物或犯罪所生之物，屬於犯罪行
    為人者，得沒收之，刑法第38條第2項前段定有明文。經查
    ：另案扣案如附表三編號1、2、3所示手機，分別為被告乙○○、丁○○所有並供其等彼此或與本案詐欺集團其他成員聯繫
    為本案犯行所用之物等情，業經被告乙○○、丁○○於本院審理
    時供述明確（見本院卷第77、78頁），且有臺灣臺中地方檢
    察署扣押物品清單1份在卷可憑（見本院卷第61至65頁），
    足認上開手機各為被告乙○○、丁○○所有並供其等為本案犯行
    所用之物，均應依刑法第38條第2項前段規定宣告沒收。
　㈡犯罪所得，屬於犯罪行為人者，沒收之，於全部或一部不能
    沒收或不宜執行沒收時，追徵其價額，刑法第38條之1第1項
    前段、第3項定有明文。經查：
　　⒈被告乙○○為犯罪事實欄所示犯行，可獲得按提領款項數額
      2％計算之報酬，且其已實際取得本案提款報酬等情，業據
      被告乙○○於本院審理時供承明確（見本院卷第78頁），足
      認被告乙○○就本案犯行分別實際取得1,000元（計算式：5
      0,000×2％＝1,000元）、400元（計算式：20,000×2％＝400元
      ），均未扣案，均應依第38條之1第1項、第3項之規定宣
      告沒收，並於全部或一部不能沒收或不宜執行沒收時，追
      徵其價額。
　　⒉被告丁○○於偵訊時供稱：就少年黃○豪提領詐欺贓款部分，
      其並無抽取報酬，其僅自另案被告黃凱傑提領詐欺款項部
      分獲取報酬。其向少年黃○豪收取款項均已轉交予被告乙○○收受等語（見少連偵卷第182頁、本院卷第78頁），又查
      卷內亦無證據證明被告丁○○確有獲得犯罪所得，是難認被
      告丁○○有因本案犯行而實際獲得犯罪所得，故不予宣告沒
      收。
　㈢就被告乙○○、丁○○上開宣告多數沒收，依刑法第40條之2第1
    項規定，併執行之。
　㈣又洗錢防制法第18條第1項固規定「犯第14條之罪，其所移轉
    、變更、掩飾、隱匿、收受、取得、持有、使用之財物或財
    產上利益，沒收之；犯第15條之罪，其所收受、持有、使用
    之財物或財產上利益，亦同」，此一規定採取義務沒收主義
    ，只要合於前述規定，法院即應為相關沒收之諭知，然該洗
    錢行為之標的是否限於行為人所有者始得宣告沒收，法無明
    文，實務上一向認為倘法條並未規定「不問屬於犯罪行為人
    與否均沒收」時，自仍以屬於被告所有者為限，始應予沒收
    。暨參諸最高法院100 年度台上字第5026號判決「毒品危害
    防制條例第19條第1項關於沒收之規定，固採義務沒收主義
    ，凡犯同條例第4條至第9條、第12條、第13條或第14條第1
    項、第2項之罪者，其供犯罪所用或因犯罪所得之財物，均
    應諭知沒收。但該法條並未規定「不問屬於犯罪行為人與否
    」，均沒收之，自仍以屬於被告所有者為限，始應予以沒收
    」之意旨，本院認在洗錢防制法並未規定「不問屬於犯罪行
    為人與否」之情形下，自宜從有利於被告之認定。從而，被
    告乙○○、丁○○既已將所收取現金扣除報酬後之剩餘款項層層
    轉交予綽號「黑豆」等情，業據被告乙○○、丁○○於本院審理
    時供明在卷（見本院卷第77、78頁），並非上開被告所有，
    亦非在其等實際掌控中，自無庸依洗錢防制法第18條第1項
    前段規定沒收。
據上論斷，應依刑事訴訟法第273條之1第1項、第299條第1項前
段，兒童及少年福利與權益保障法第112條第1項前段，洗錢防制
法第14條第1項、第16條第2項，刑法第11條前段、第28條、第33
9條之4第1項第2款、第55條、第42條第3項、第38條第2項前段、
第38條之1第1項前段、第3項、第40條之2第1項，刑法施行法第1
 條之1第1項，判決如主文。
本案經檢察官謝怡如提起公訴，檢察官甲○○到庭執行職務。
中　　華　　民　　國　　111 　年　　3 　　月　　9 　　日
                  刑事第五庭  法　官  李怡真
以上正本證明與原本無異。
如不服本判決應於收受送達後20日內向本院提出上訴書狀，並應
敘述具體理由；其未敘述上訴之理由者，應於上訴期間屆滿後20
日內向本院補提理由書（均須按他造當事人之人數附繕本）「切
勿逕送上級法院」。
告訴人或被害人如不服判決，應備理由具狀向檢察官請求上訴，
上訴期間之計算，以檢察官收受判決正本之日起算。
　　　　                      書記官  林怡君
中　　華　　民　　國　　111 　年　　3 　　月　　10　　日
附錄本案論罪科刑法條全文：
洗錢防制法第14條
有第二條各款所列洗錢行為者，處7年以下有期徒刑，併科新臺
幣5百萬元以下罰金。
前項之未遂犯罰之。
前二項情形，不得科以超過其特定犯罪所定最重本刑之刑。

中華民國刑法第339條之4
犯第339條詐欺罪而有下列情形之一者，處1年以上7年以下有期
徒刑，得併科1百萬元以下罰金：
一、冒用政府機關或公務員名義犯之。
二、三人以上共同犯之。
三、以廣播電視、電子通訊、網際網路或其他媒體等傳播工具，
    對公眾散布而犯之。
前項之未遂犯罰之。

附表一：
編號 犯罪事實 主文 備註 1 附表二編號1所示 乙○○三人以上共同犯詐欺取財罪，處有期徒刑壹年參月，併科罰金新臺幣壹萬元，罰金如易服勞役，以新臺幣壹仟元折算壹日。另案扣案如附表三編號1、2所示之物均沒收；未扣案犯罪所得新臺幣壹仟元沒收，於全部或一部不能沒收或不宜執行沒收時，追徵其價額。 丁○○成年人與少年共同犯三人以上詐欺取財罪，處有期徒刑壹年參月，併科罰金新臺幣壹萬元，罰金如易服勞役，以新臺幣壹仟元折算壹日。另案扣案如附表三編號3所示之物沒收。 起訴書犯罪事實欄所示關於告訴人戊○○部分 2 附表二編號2所示 乙○○三人以上共同犯詐欺取財罪，處有期徒刑壹年貳月，併科罰金新臺幣壹萬元，罰金如易服勞役，以新臺幣壹仟元折算壹日。另案扣案如附表三編號1、2所示之物均沒收；未扣案犯罪所得新臺幣肆佰元沒收，於全部或一部不能沒收或不宜執行沒收時，追徵其價額。 丁○○成年人與少年共同犯三人以上詐欺取財罪，處有期徒刑壹年貳月，併科罰金新臺幣壹萬元，罰金如易服勞役，以新臺幣壹仟元折算壹日。另案扣案如附表三編號3所示之物沒收。 起訴書犯罪事實欄所示關於被害人丙○○部分 

附表二：（時間：民國；金額：新臺幣）
編 號 被害人 詐騙方式及經過 匯款時間、匯款金額 人頭帳戶 提領款項之時間、地點 提領金額 證據及卷內位置 1 戊○○ 詐欺集團成員於108年1月28日18時許撥打電話予位在臺南市之戊○○，佯稱係其友人欲借款云云，致戊○○陷於錯誤，於右揭時間匯款右列金額至右揭人頭帳戶。 108年1月29日11時16分許匯款50,000元 張孆申設之中華郵政股份有限公司帳戶號碼00000000000000號帳戶 黃○豪於108年1月29日11時39分許在臺中市○○區○○路0號全聯福利中心大里店操作自動櫃員機領取右列金額 20,000元 1.戊○○於警詢陳述（見警卷第259至261頁） 2.張孆郵局帳戶之交易明細表（同卷第346頁至第347頁） 3.黃○豪操作自動櫃員機領款之錄影翻拍照片1張（同卷第41頁上）      黃○豪在同日11時40分許在同上地點提領 20,000元       黃○豪在同日11時40分許在同上地點提領 10,000元  2 丙○○ 詐欺集團成員於108年1月30日約10時許撥打電話予位在臺北市大同區之丙○○，佯稱係其友人欲借款云云，致丙○○陷於錯誤，於右揭時間匯款右列金額至右揭人頭帳戶。 108年1月30日10時33分許匯款20,000元 王奕承申設之兆豐國際商業銀行帳戶號碼00000000000號帳戶 黃○豪於108年1月30日10時46分許在臺中市○○區○○路0段00號統一超商十九甲門市操作自動櫃員機領取右列金額 20,000元 1.丙○○於警詢陳述（見警卷第252至254頁） 2.丙○○於108年1月30日匯款之自動櫃員機交易明細表1份（同卷第255頁） 3.王奕承兆豐銀行帳戶之交易明細表及自動櫃員機交易清單（同卷第342至第347頁） 4.黃○豪操作自動櫃員機領款之錄影翻拍照片1張（同卷第42頁上） 
附表三：
編號 扣案物名稱 說明 卷頁 1 蘋果廠牌IPhone手機1支（含門號0000000000號晶片卡） 被告乙○○所有並供其與被告丁○○、綽號「浩偉」、「黑豆」聯繫為本案犯行時所使用之物，均應予宣告沒收。 見本院卷第65頁 2 蘋果廠牌IPhone手機1支（含門號0000000000號晶片卡1張）   3 蘋果廠牌IPhone手機1支（含門號0000000000號晶片卡1張） 被告丁○○所有並供其與被告乙○○、少年黃○豪聯繫為本案犯行時所使用之物，應予宣告沒收。 見本院卷第61頁